【裁判字號】    88,訴,1515
【裁判日期】    890317
【裁判案由】    偽造文書
【裁判全文】
臺灣高雄地方法院刑事判決                        八十八年度訴字第一五一五號
    公  訴  人  臺灣高雄地方法院檢察署檢察官
    被      告  甲○○
    選任辯護人  申憲章
右列被告因偽造文書案件，經檢察官提起公訴（八十八年度偵字第一一八七七、一八
六九八號），本院判決如左：
    主  文
甲○○商業負責人，以明知為不實之事項，而填製會計憑證，處有期徒刑陸月，緩刑
參年。
    事  實
一、甲○○係設於高雄市○○區○○路四三○號四樓之二泰順機械工程有限公司（下
    稱泰順公司）之負責人，為從事業務之商業負責人，負有據實製作薪資所得扣繳
    暨免扣繳憑單（下稱薪資所得扣繳憑單）及登載營利事業所得稅結算申報書之義
    務。明知於民國八十六年間，並未僱用丙○○、丁○○在該公司工作而領得工資
    ，竟利用不知情之會計師乙○○，使其於在甲○○業務上應製作之八十六年度營
    利事業所得稅結算申報書及性質上屬於會計憑證之薪資所得扣繳憑單上登載丙○○、丁○○各於八十六年度支薪新台幣（下同）十五萬元、三十七萬元之不實事
    項，足以生損害於丙○○、丁○○及稅捐稽徵機關核稅之正確。復於八十七年初
    ，由甲○○持前開薪資所得扣繳憑單及營利事業所得稅結算申報書向財政部高雄
    市國稅局行使，申報泰順公司八十六年度營利事業所得稅。嗣因丙○○、丁○○
    查覺先後向財政部高雄市國稅局提出檢舉而查獲上情。
二、案經財政部高雄市國稅局移送臺灣高雄地方法院檢察署檢察官偵查起訴。
    理  由
一、訊之被告甲○○固不否認右揭使會計師乙○○在營利事業所得稅結算申報書及薪
    資所得扣繳憑單上登載丙○○、丁○○於八十六年各支薪十五萬元及三十七萬元
    之事實，惟矢口否認有偽造文書等犯行，辯稱：告訴人丙○○於八十四、八十五
    年間均在伊公司擔任臨時工，有支領工資，而伊一直未申報該部分之工資，迄八
    十六年間始申報上開數額之工資，至告訴人丁○○於八十五年度承包泰順公司下
    包工程，其承包價共九十萬元，因延滯完工，其工程總計給付六十二萬元，而伊
    於八十五年度僅申報三十七萬一千九百五十元之工資所得，於八十六年度始申報
    二十五萬元部分，另於八十五年十月，告訴人丁○○因在新竹南寮焚化爐工作，
    領得工資十二萬元未申報，故伊於八十六年度申報告訴人丁○○工資所得三十七
    萬元，伊確實有核發上開數額之工資予告訴人丙○○、丁○○，並未偽造文書云
    云。經查：右揭犯罪事實，業據告訴人丙○○、丁○○及告訴代理人梁美智、董
    周素針於偵查及本院調查程序中均指述綦詳。又據被告上開供述，被告實明知告
    訴人丙○○、丁○○於八十六年間並未於該公司領得上開工資，上開數額工資均
    係告訴人等分別於八十五年度所領得，基此堪認被告主觀上具有登載不實事項於
    薪資所得扣繳憑單之故意，至為明顯。另參以依所得稅法相關規定，營利事業應
    就當年度實際給付之薪資開具扣免繳憑單，彙報該管稽徵機關查核，並將該扣免
    繳憑單填發納稅義務人供其據以辦理綜合所得稅之申報。如營利事業發生之薪資
    費用僅屬應付費用而尚未給付者，尚非屬薪資所得人當年度之所得，應於實際給
    付年度始列入扣免繳憑單內，有財政部高雄市國稅局八十八年十月七日財高國稅
    法字第八八○四八六四五號函在卷可稽，據之營利事業所開具之扣免繳憑單應依
    實際給付薪資所得人之年度登載，始符上開規定，而不得於給付後之下年度再行
    補報甚明。綜上足證，被告所辯上開各語，無非事後卸責之詞，不足採信，此外
    復有泰順公司八十六年度營利事業所得稅結算申報書影本乙份及丙○○、丁○○
    八十六年度薪資所得扣繳憑單各乙紙等影本附卷足憑。本案事證已明，被告犯行
    洵堪認定，應依法論科。
二、按薪資所得扣繳憑單，係屬商業會計之原始憑證，業據經濟部經（八六）商字第
    八六二一０八０五號函釋甚明。被告甲○○為商業會計法所稱商業負責人，竟使
    不知情之會計師，在其業務上應製作之營利事業所得稅結算申報書及薪資所得扣
    繳憑單上登載丙○○、丁○○各於八十六年度支薪十五萬元及三十七萬元之不實
    事項，並由被告持以行使，核其所為，係犯商業會計法第七十一條第一款之製作
    不實會計憑證罪及刑法第二百十五條、第二百十六條之行使業務上登載不實文書
    罪。被告使不知情之會計師製作不實會計憑證及業務上登載不實文書，為間接正
    犯。其登載不實業務文書之低度行為應為行使之高度行為所吸收，不另論罪。被
    告同時製作不實之營利事業所得稅結算申報書及薪資所得扣繳憑單後持以行使，
    係基於單一之犯意，應僅論以一次之行使業務上登載不實文書罪。再被告同時製
    作丙○○、丁○○之薪資所得扣繳憑單部分，係以一製作不實會計憑證行為侵害
    二法益，而觸犯數罪名，屬想像競合，應從一重製作不實會計憑證罪處斷。又被
    告所犯上開製作不實會計憑證及行使業務上登載不實文書二罪間，有方法結果之
    牽連關係，應從一重論以製作不實會計憑證罪。公訴人雖漏未論及商業會計法第
    七十一條第一款之罪，惟此部分與前開已起訴之刑法第二百十六條、第二百十五
    條之行使業務上登載不實文書罪間，有牽連犯之裁判上一罪關係，本院自得一併
    審究。爰審酌被告未依規定據實製作會計憑證，影響稅捐稽查之正確性，所為非
    是，惟犯罪後態度尚佳等一切情狀，量處如主文所示之刑，以資懲儆。又查被告
    前未曾受有期徒刑以上刑之宣告，有臺灣高雄地方法院檢察署刑案資料查註紀錄
    表及本院被告全國前案紀錄表在卷可參，其係因一時貪欲圖便，致違犯本罪，經
    此科刑之宣告後，應知警惕，當無再犯之虞，本院綜合各情，因認其所宣告之刑
    ，以暫不執行為適當，併予宣告緩刑三年，用啟自新。又被告所製作不實之營利
    事業所得稅結算申報書及薪資所得扣繳憑單，業經被告呈交財政部高雄市國稅局
    ，編為該局之卷證，已非被告所有，自不併予宣告沒收，附此敘明。
三、公訴意旨雖另略謂：被告於八十六年間，明知未僱用丙○○、丁○○在其公司工
    作，竟在其業務上製作之薪資表上，登載前揭丙○○、丁○○之薪資總額十五萬
    元及三十七萬元，因認被告該部分行為涉犯刑法第二百十六條、第二百十條之行
    使偽造私文書罪嫌。經查：（一）按犯罪事實應依證據認定之，無證據不得推定
    其犯罪事實；又不能證明被告犯罪者，應諭知無罪之判決，刑事訴訟法第一百五
    十四條、第三百零一條第一項定有明文。再刑事訴訟法上所謂認定犯罪事實之證
    據，係指足以認定被告確有犯罪行為之積極證據而言，如未能發現相當證據或證
    據不足以證明，自不能以推測或擬制之方法，以為裁判基礎，最高法院二十九年
    上字第三一０五號及四十年台上字第八十六號分別著有判例；又認定不利於被告
    之事實，須依積極證據，苟積極證據不足為不利被告之認定時，即應為有利於被
    告之認定，更不必有何有利之證據，最高法院三十年上字第八一六號判例參照。
    （二）訊據被告堅決否認有上開行使偽造私文書之犯行，辯稱：伊發放工資並未
    曾製作薪資表等語。（三）本件公訴人認被告涉有刑法第二百十六條、第二百十
    條之行使偽造私文書罪嫌，無非以告訴人之指述為其論罪之依據。（四）然查，
    告訴人丙○○於本院調查程序中陳稱：伊向被告領得薪資時並沒有在薪資表上蓋
    章確認或簽任何收據，被告僅交付一個薪資袋，到年底報稅時，伊即以薪資袋所
    載金額來計算所得稅，伊亦未見過其他工人在薪資表上蓋章確認等語（見本院八
    十九年三月三日訊問筆錄），足認尚無法據告訴人之指述即認定被告有行使或製
    作薪資表之行為，且財政部高雄市國稅局相關人員亦表示：本件被告於報稅時並
    未提出薪資表等語，有本院辦理刑案電話查詢登記表在卷為憑，此外，本院復查
    無其他證據足資證明被告有行使偽造私文書之犯行，既不能證明被告犯罪，揆諸
    上揭刑事訴訟法之規定，依法本應予諭知無罪判決，惟公訴意旨認此部分犯罪事
    實與前開有罪部分，具有牽連犯之裁判上一罪關係，爰不另為無罪之諭知，併此
    敘明。
據上論斷，應依刑事訴訟法第二百九十九條第一項前段，商業會計法第七十一條第一
款，刑法第十一條前段、第二百十六條、第二百十五條、第五十五條、第七十四條第
一款，罰金罰鍰提高標準條例第一條前段，判決如主文。
本案經檢察官周天畏到庭執行職務。
中      華      民      國    八十九    年     三     月  十七    日
                                  臺灣高雄地方法院刑事第三庭
                                      法  官  王  美  玲
右正本證明與原本無異。
如不服本判決，應於判決送達後十日內，向本院提出上訴狀。
                                      書記官  楊  真  芬
中      華      民      國    八十九    年     三     月        十七    日
附錄本判決論罪科刑法條全文
商業會計法第七十一條第一款：
  商業負責人，主辦及經辦會計人員，有左列各款情事之一者，處五年以下有期徒刑
  拘役或一萬元以下罰金：
  一、以明知為不實之事項而填製會計憑證或記入帳冊者。
刑法第二百十五條：
  從事業務之人，明知為不實之事項，而登載於其業務上作成之文書，足以生損害於
  公眾或他人者，處三年以下有期徒刑、拘役或五百元以下罰金。
刑法第二百十六條：
  行使第二百十條至第二百十五條之文書者，依偽造、變造文書或登載不實事項或使
  登載不實事項之規定處斷。


司法院資訊處製作；財團法人民間司法改革基金會備份。
